臺灣高等法院民事判決　　　　　　　　　　96年度上字第73號
上　訴　人　　癸○○
　　　　　　　子○○
　　　　　　　庚○○
　　　　　　　辛○○
兼上四人共同
訴訟代理人　　甲○○
被　上訴人　　丙○○
　　　　　　　丁○○
　　　　　　　戊○○
　　　　　　　乙○○
　　　　　　　己○○
上五人共同
訴訟代理人　　陳河泉律師
上列當事人間請求拆屋還地等事件，上訴人對於中華民國95年10
月5日臺灣新竹地方法院94年度訴字第594號第一審判決提起上訴
，經本院於96年5月16日言詞辯論終結，判決如下：
    主  文
原判決關於所命上訴人癸○○、子○○、庚○○、辛○○、甲○
○按月給付之損害金逾附表所示金額部分，及該部分假執行之宣
告暨訴訟費用之裁判均廢棄。
上廢棄部分，被上訴人在第一審之訴及假執行之聲請均駁回。
其餘上訴駁回。
第一、二審訴訟費用由被上訴人負擔百分之八，餘由上訴人癸○
○負擔百分之八，子○○負擔百分之十七. 五，庚○○負擔百分
之三十一，辛○○負擔百分之二十，甲○○負擔百分之十五. 五
。
    事實及理由
一、被上訴人起訴主張：
（一）坐落新竹縣竹北市○○○段760、761地號（下稱760、761
      地號）等二筆土地為伊等及其他共有人所共有，係經本院
      以91年度上易字第346號民事判決分割共有物而取得，依
      據登記簿所載原因發生日期為民國（下同）92年10月14日
      。但上述二筆土地遭上訴人無權占用多年，經法院委請新
      竹縣竹北地政事務所實地測量結果，上訴人癸○○占用位
      置、面積如附圖（即竹北地政事務所95年4月7日土地複丈
      成果圖）編號２所示，上訴人子○○占用位置、面積如附
      圖３、９、１０所示，上訴人庚○○占用位置、面積如附
      圖編號４、５、１１所示，上訴人辛○○占用位置、面積
      如附圖編號７所示，上訴人甲○○占用位置、面積如附圖
      編號１、６、８所示。迭經伊等人催討，均拒不將地上物
      拆除後予以返還，爰依民法第767條所有權人物上請求權
      之規定，請求上訴人將占用部分之地上物拆除，並將土地
      騰空交還伊及其他共有人；並依民法第184條第1項前段規
      定，請求上訴人分別將渠等占用部分之地上物拆除，將土
      地騰空交還伊及其他共有人，又上訴人無權占用上開二筆
      土地，使伊及其他共有人受有相當於奇遭之損害，爰依民
      法第184條第1項前段規定，請求上訴人分別給付自92年10
      月15日起至拆除地上物，騰空交還所占土地之日止，按公
      告地價10%計算相當於租金利益之損害金予伊及其他共有
      人，並請求按月給付等語。
（二）爰聲明：
   1、上訴人癸○○應將760地號土地上如附圖所示編號２之地
      上物拆除，將該部分土地騰空交還伊等人及其他共有人，
      並應自92年10月15日起至騰空交還上開土地之日止，按月
      給付伊等人及其他共有人新台幣（下同）3,682元。
   2、上訴人子○○應將760地號土地上如附圖所示編號３之地
      上物拆除，761地號土地上如附圖所示編號９、１０之地
      上物拆除，將該部分土地騰空交還伊等人及其他共有人，
      並應自92年10月15日起至騰空交還上開土地之日止，按月
      給付伊等人及其他共有人6,073元。
   3、上訴人庚○○應將760地號土地上如附圖所示編號４、５
      之地上物拆除，761地號土地上如附圖所示編號１１之地
      上物拆除，將該部分土地騰空交還伊等人及其他共有人，
      並應自92年10月15日起至騰空交還上開土地之日止，按月
      給付伊等人及其他共有人14,270元。
    4.上訴人辛○○應將760地號土地上如附圖所示編號７之地
      上物拆除，將該部分土地騰空交還伊等人及其他共有人，
      並應自92年10月15日起至騰空交還上開土地之日止，按月
      給付伊等人及其他共有人10,595元。
    5.上訴人甲○○應將760地號土地上如附圖所示編號１、６
      、８之地上物拆除，將該部分土地騰空交還伊等人及其他
      共有人，並應自92年10月15日起至交還上開土地之日止，
      按月給付伊等人及其他共有人6,285 元。
    6.願供擔保，請准宣告假執行。
二、上訴人則以：
（一）兩造均為繼承先人之遺產，因而取得760地號、761地號土
      地之共有權，依民法第1148條規定，如屬兩造先人所為之
      法律行為，雙方應有依循之義務。上訴人癸○○、子○○
      、甲○○所取得上開二筆土地及其地上物之所有權皆係繼
      承先祖魏真於佃農時期向地主（即被上訴人之先人）購買
      系爭760、761地號土地持分各1/16，並承租土地建屋，經
      地主同意而擴大興建建物，分別登記為上訴人癸○○、子
      ○○之父親魏春華、上訴人甲○○之父親李春雄。當時就
      逾越部分，即有租賃關係，此由50年代房屋即有門牌號碼
      ，房屋稅、地價稅均由上訴人先祖代繳可證。故上訴人癸
      ○○、子○○占有上開二筆土地係基於租賃關係，而非無
      權占有。縱認被上訴人有理由，但被上訴人不得代其他全
      體共有人之權利範圍請求損害金，其請求損害金之起始日
      亦應以分割共有物之登記時93年4月6日起算，核定損害金
      之標準應以申報地價為據。
（二）上訴人庚○○、辛○○部分，則因其先人與地主為姻親，
      係經地主同意承租建屋，此有被上訴人之先人收受房租及
      地租之收據可証等語置辯。
三、本件原審除駁回被上訴人請求命上訴人庚○○就761地號土
    地上編號11之地上物拆除返還該部分之土地，駁回被上訴人
    請求癸○○按月給付金額2,901元，被上訴人子○○按月給
    付金額4,806元，被上訴人庚○○按月給付金額11,309元，
    被上訴人辛○○按月給付金額8,384元，被上訴人甲○○按
    月給付金額4,973元被上訴人及其他共有人外，其餘均判決
    准許被上訴人之請求，上訴人就其敗訴部分提起上訴，求為
    判決：
    （一）原判決不利於上訴人部分廢棄。
    （二）上開廢棄部分，被上訴人在原審之訴暨假執行之聲請
          均駁回。
    除引用原審之陳述外，另補陳略以：
（一）上訴人辛○○、庚○○之先人與地主即被上訴人之先人、
      上訴人子○○、癸○○、甲○○3人之先人皆為姻親關係
      ，均係經被上訴人之先人同意承租建屋。
（二）租金收取人包括現共有人壬○○及被上訴人先人曾火龍，
      又收據之抬頭有「曾坤城（即上訴人辛○○、庚○○之父
      ）」、「曾煥郎（即上訴人辛○○、庚○○之兄」，足佐
      證兩造先人有租賃關係存在。
四、被上訴人就其敗訴部分未據聲明不服，已告確定；就上訴人
    之上訴，答辯聲明：駁回上訴。
    除引用原審之陳述外，另補陳略以：
（一）上訴人所提收據均未記載標的，難認與760地號、761地號
      土地有關，況依舊土地登記謄本所載共有人原有曾煥琛、
      壬○○、曾根陣、曾火龍、曾黃密（已於日時代過世，當
      時繼承人尚未辦理繼承登記），惟依收據形式記載或為曾
      火龍個人，或為壬○○個人，或為曾煥琛個人，均非土地
      之全體共有人，是上訴人主張之租賃關係顯非經土地全體
      共有人同意，依法自無拘束力。
（二）上訴人辛○○、庚○○於原審表示願意返還760地號、761
      地號土地，因伊無法同意給付搬遷費，其上訴後主張有租
      賃關係，自不足採。
五、兩造不爭執事項：
（一）760地號、761地號土地係經本院91年度上易字第346號裁
      判分割共有物事件中，由被上訴人及其他共有人取得所有
      權，被上訴人及上訴人癸○○、甲○○均為該事件之當事
      人。而被上訴人於93年4月6日登記為所有權人，原因發生
      日期為92年10月14日。
（二）760地號土地上如附圖所示編號２部分之地上物，現由上
      訴人癸○○占有使用；760地號土地上如附圖所示編號３
      部分之地上物及761地號土地上如附圖所示編號９、１０
      部分之地上物，現由上訴人子○○占有使用；760地號土
      地上如附圖所示編號４、５部分之地上物，現由上訴人庚
      ○○占有使用；760地號土地上如附圖所示編號７部分之
      地上物，現由上訴人辛○○占有使用；760地號土地上如
      附圖所示編號１、６、８部分之地上物，現由上訴人甲○
      ○占有使用。
（三）以上事實，有本院91年度上易字第346號判決、土地登記
      謄本為證，並經原審調閱上開卷宗查明屬實，至現場勘驗
      無訛，囑託新竹縣竹北市地政事務所繪製土地複丈成果圖
      足稽，復為兩造所不爭執，堪信為真實。
六、兩造爭執事項：
（一）上訴人是否為有權占有？
（二）被上訴人請求之賠償金是否有理由？請求之起始點為何？
七、法院之判斷：
（一）上訴人是否為有權占有？
  1、共有人依民法第821條規定，就共有物之全部為本於所有權
     之請求，除請求回復共有物須為共有人全體利益為之外，
     非不得僅由其中一人起訴請求，最高法院71年台上字第
     1661號判例可供參照。查前述二筆土地固為被上訴人及其
     他共有人共有，但被上訴人係就共有物之全部為本於所有
     權之請求，且係為共有人之全體利益所為，依據上開判例
     意旨，得僅由被上訴人等五人起訴請求，本件訴訟並無起
     訴不備程式之情形。
  2、被上訴人主張上開二筆土地遭上訴人等自92年10月15日起
     占用，各上訴人占用之範圍、位置、面積如附圖所示，即
     上訴人癸○○占用如附圖編號２所示，上訴人子○○占用
     如附圖３、９、１０所示，上訴人庚○○占用如附圖編號
     ４、５所示，上訴人辛○○占用如附圖編號７所示，上訴
     人甲○○占用如附圖編號１、６、８所示，而附圖編號１
     至１０其上分別為為二層水泥房、二層水泥房、二層水泥
     房、一層磚造瓦房、一層磚造瓦房、一層磚造瓦房、一層
     平房、一層磚造瓦房、一層磚造瓦房、一層鐵皮屋，分別
     屬於各上訴人單獨所有之事實，為上訴人等所不爭執，並
     經原審會同新竹縣竹北市地政事務所至現場勘測，製有勘
     驗筆錄及土地複丈成果圖附卷可憑。被上訴人主張附圖編
     號編號１１係上訴人庚○○所有之地上物一節，遭庚○○
     所否認，查附圖編號編號１１僅是少許斷牆，上訴人子○
     ○陳稱附圖編號１１部分係上訴人甲○○之祖父所建築，
     留給其子孫，被上訴人並未舉證證明附圖編號１１之地上
     物為上訴人庚○○所有，是被上訴人此部分主張，尚不足
     採。
  3、上訴人癸○○、子○○、甲○○雖提出房屋稅通知書或田
     賦代金通知單，並舉証人壬○○到庭作証，然查，房屋稅
     通知書或田賦代金通知單尚不足以證明該等費用即為上訴
     人之先祖所繳付，且是否繳付屋屋稅、地價稅，亦與有無
     租賃契約並無直接關聯，無從由此通知書佐證上訴人所主
     張兩造間成立租約。再查証人壬○○雖証稱由大哥曾火龍
     帶伊去收租，由大哥提供伊收據，由伊按照收據收取伊個
     人持分之部分，伊是向魏南山、曾煥郎收租，但伊並不知
     系爭土地是否全部出租，後來伊因收據遺失就沒有再收租
     等語（見本院卷第50頁反面），亦不足以証明系爭土地之
     出租有得全體共有人之同意，是否以土地稅金充抵租金之
     一部，自難採為有利上訴人之証明。此外，上訴人對於渠
     等先祖曾購買上開土地之持分、並向地主承租上開二筆土
     地上建築房屋，既未能舉證以實其說，上訴人主張渠等為
     基於租賃關係而占有，非屬無權占有，尚無從採信。
  4、查上開二筆土地係經本院以91年度上易字第346號民事判決
     分割共有物，由被上訴人及其他共有人所取得，而被上訴
     人全體以及上訴人癸○○、甲○○均為前案分割共有物事
     件之當事人，業經原審調閱上開卷宗查核無訛，與土地登
     記簿謄本所載亦相符。按各共有人，對於他共有人因分割
     所得之物，按其應有部分，負與出賣人同一之擔保責任，
     民法第825條定有明文。是被上訴人主張上訴人癸○○、甲
     ○○就前述分割共有物案件確定後，就渠等所有占用到上
     開二筆土地之部分，應將地上物拆除、騰空交還被上訴人
     及其他共有人，亦屬於法有據。
  5、綜上，上訴人無法舉証証明其等在上開二筆土地上所興建
     之建物為有權占有，則被上訴人基於民法第767條規定、第
     825條規定（此部分限於對上訴人癸○○、甲○○），訴請
     上訴人等各自將上開二筆土地如附圖所示之地上物拆除，
     並將該部分土地騰空交還被上訴人及其他共有人，於法有
     據，應予准許。
（二）被上訴人請求之賠償金是否有理由？請求之起始點為何？
  1、按因故意或過失不法侵害他人之權利者，負損害賠償責任
     ，民法第184條第1項前段定有明文。又無權占有他人之土
     地，可獲得相當於租金之利益，為社會通常之觀念，最高
     法院61年度台上字第1695號判例意旨參照。上訴人無權占
     用系爭土地，致被上訴人與其他共有人受有不能使用、收
     益系爭土地，而受有損害，上訴人之受有租金利益，與被
     上訴人所受損害，二者間有因果關係，則被上訴人依侵權
     行為損害賠償之法律關係，請求上訴人賠償因其占有系爭
     土地部分，致被上訴人不能按己有之應有部分使用、收益
     系爭土地所受之損害賠償，核屬有據。
  2、至上訴人雖抗辯請求損害金之起始日應以分割共有物之登
     記時93年4月6日為準云云，惟查，分割共有物乃一形成判
     決，於本院前開判決確定時，各共有人分得之土地即已確
     定，被上訴人分得之土地若遭受他人無權占用，自應以判
     決確定時認為係開始遭到他人占用。經原審調閱分割共有
     物卷宗查核結果，該判決係92年9月間確定，有送達證書附
     於該卷內可憑，是被上訴人請求損害金計算之時點自92年
     10月15日起算，並無違誤。又損害賠償金並無給付不可分
     之情形，依前開說明，被上訴人僅得按其應有部分請求給
     付（經查被上訴人5人之應有部分各為丙○○28/115，乙○
     ○8/115，己○○8/115，丁○○8/115，戊○○8/115，合
     計60/115），逾其應有部分之數額，自不應准許。
  3、次按，城市地方房屋之租金，以不超過土地及其建築物申
     報總價額年息10%為限；且於租用基地建築房屋時亦準用之
     ，此觀土地法第97條第1項及第105條之規定自明。又前開
     規定於損害賠償事件，固可據為計算損害額之標準，但侵
     權行為損害賠償之請求權，應以被害人實際受有損害而定
     其數額之多寡。經查系爭760地號土地93年間之申報地價為
     每平方公尺1,408.2元（94年起訴時之公告地價為每平方公
     尺10,775元），761地號土地93年間之申報地價為653.5元
     （94年起訴時之公告地價為每平方公尺5,000元），有土地
     登記第二類謄本可按（見原審卷第11-16頁），被上訴人在
     原審已同意依據系爭土地之申報地價作為計算損害金之基
     礎（見原審卷第195頁），故本院自應依系爭二筆土地之申
     報地價為計算其損害賠償之基準。查上訴人占用如附圖所
     示之系爭土地作為房屋使用，可供居住，而系爭土地未遭
     占用部分則均為空地，雜草叢生，距系爭土地300公尺處方
     有加油站、便利商店，附近商店甚少，並非繁榮地區等情
     ，有卷附勘驗筆錄及照片可按（見原審卷第125-131頁、97
     -99頁），本院審酌系爭土地所在位置之繁榮程度，及上訴
     人等利用基地之經濟價值，所受利益等情，認以起訴時之
     申報地價年息4%計算損害賠償金為適當，故被上訴人等五
     人併請求上訴人92年10月15日起，至拆除系爭土地如附圖
     所示之地上物並返還該部分土地之日止，按月給付被上訴
     人如附表所示之損害金，為有理由，逾此部分之請求，不
     應准許。
八、綜上所述，被上訴人等五人本於所有權及侵權行為損害賠償
    請求權，請求上訴人等五人分別將如附圖所示1-10之地上物
    拆除後，將系爭土地返還予被上訴人及其他共有人，並自92
    年10月15日起至拆除地上物騰空返還系爭土地日止，按月給
    付被上訴人如附表所示之損害金，應予准許，逾此部分之請
    求，不應准許。原審就拆屋還地部分所為上訴人等敗訴之判
    決，並無不當，上訴意旨指摘原判決此部分不當，求予廢棄
    改判，為無理由，至於原審就上訴人等給付之損害金超過如
    附表所示之部分，所為上訴人等敗訴之判決，尚有未洽，上
    訴意旨指摘原判決此部分不當，求予廢棄，為有理由。
九、本件事証已臻明確，兩造其餘攻擊或防禦方法及未經援用之
    證據，經本院詳加斟酌後，認與判決結果不生影響，爰不一
    一論述，併此敘明。
據上論結，本件上訴為一部有理由，一部無理由，依民449條第1
項、第450條，第79條，判決如主文。
中　　華　　民　　國　　96　　年　　5 　　月　　30　　日
　　　　　　　　  　民事第十四庭
                        審判長法　官  許正順
　　　　　　　　　　  　      法　官  黃麟倫
　　　　　　　　　　　        法　官  張  蘭
正本係照原本作成。
如不服本判決，應於收受送達後20日內向本院提出上訴書狀，其
未表明上訴理由者，應於提出上訴後20日內向本院補提理由書狀
（均須按他造當事人之人數附繕本）上訴時應提出委任律師或具
有律師資格之人之委任狀；委任有律師資格者，另應附具律師資
格證書及釋明委任人與受任人有民事訴訟法第466條之1第1項但
書或第2項（詳附註）所定關係之釋明文書影本。
中　　華　　民　　國　　96　　年　　5 　　月　　30　　日
　　　　　　　　　　　　  　　書記官  應瑞霞
附註：
民事訴訟法第466條之1（第1項、第2項）：
對於第二審判決上訴，上訴人應委任律師為訴訟代理人。但上訴
人或其他法定代理人具有律師資格者，不在此限。
上訴人之配偶、三親等內之血親、二親等內之姻親，或上訴人為
法人、中央或地方機關時，其所屬專任人員具有律師資格並經法
院認為適當者，亦得為第三審訴訟代理人。
